臺灣士林地方法院民事判決　　　　　　 95年度簡上字第163號
上　訴　人　辰泰隆企業有限公司
法定代理人　乙○○
訴訟代理人　林明正律師
複 代理 人　林育生律師
被 上訴 人　華南商業銀行股份有限公司
法定代理人　甲○○
訴訟代理人　丙○○
上列當事人間請求給付票款事件，上訴人對於中華民國95年10月
5日本院士林簡易庭95年度士簡字第1180號第一審判決提起上訴
，本院於96年3月22日言詞辯論終結，判決如下：
    主  文
上訴駁回。
第二審訴訟費用由上訴人負擔。
    事  實  及  理  由
一、被上訴人起訴主張：其貸款予訴外人儷能針織有限公司（下
    稱儷能公司），貸款條件即儷能公司應提出借款額度125%
    之客票轉讓予被上訴人，業如票據明細表之記載，儷能公司
    因而背書轉讓由上訴人簽發如附表所示之支票2 紙（以下稱
    系爭支票）予被上訴人，面額共新台幣（下同）1,596,990
    元，經被上訴人於民國95年8 月21日分別向付款人為付款之
    提示，竟均遭退票，追索無效，爰求為判決上訴人應給付被
    上訴人票款1,596,990 元及自95年8 月21日起至清償日止按
    年息6%計算之利息等語。
二、上訴人主張：被上訴人並非合法之執票人，因提示人係儷能
    公司，儷能公司背書之性質應屬委任取款背書，提示之帳戶
    雖係儷能公司設於被上訴人銀行之備償帳戶，但提示兌現後
    ，銀行仍需透過「抵償」方式達到清償之效果，故儷能公司
    並未將系爭支票背書轉讓予被上訴人，被上訴人並非執有票
    據之權利人，自不能行使票據上之權利等語。
三、原審判決被上訴人全部勝訴，並依職權宣告假執行，上訴人
    聲明不服，並聲明：廢棄原判決，駁回被上訴人第一審之訴
    。被上訴人則聲明：駁回上訴。
四、本件之爭點：(一)系爭支票上背書之性質是儷能公司委任被上
    訴人取款之背書，或是轉讓給被上訴人之背書？(二)儷能公司
    設於被上訴人樹林分行000000000000號備償帳戶（下稱系爭
    備償帳戶）是否儷能公司無自由使用權，其提款需得被上訴
    人同意？
五、本院得心證之理由：
  (一)被上訴人主張其因貸款予訴外人儷能公司，儷能公司將上訴
    人簽發之系爭支票2張（面額共1,596,990元）背書後交予被
    上訴人，經被上訴人分別於95年8月21日向付款人為付款之
    提示，均遭退票（上訴人聲請假處分禁止儷能公司提示）等
    情，有被上訴人提出之支票正反面及退票理由書影本各2張
    、授信契約書影本1份、授信動撥申請書兼借款憑證影本1份
    、票據明細表影本1張、存款戶約定書影本1份在卷可稽，並
    為上訴人所不爭執，應認屬可信。
  (二)被上訴人主張儷能公司於系爭支票上背書，係將系爭支票背
    書轉讓予被上訴人等語，上訴人則主張儷能公司背書之性質
    係委任取款背書，被上訴人並非系爭票據之權利人等語。經
    查，本件儷能公司於系爭支票上背書，並未記載委任取款之
    目的，基本上係一般背書轉讓之形式。又查，儷能公司於系
    爭支票上背書交予被上訴人時，並於票據明細表上簽章，該
    票據明細表業明載：「上列票據確係由借款人（即儷能公司
    ）提供，背書轉讓予貴行（即被上訴人）作為償還借款人對
    貴行所負一切債務之用，可任由貴行處分，如有退票情事，
    借款人仍負清償之責，絕無異議」等語（本院卷36頁），與
    單純約定「該票據由借款人提供予銀行」有所不同，應認儷
    能公司於系爭支票上背書，係背書轉讓予被上訴人，其性質
    並非委任取款背書。從而，系爭支票既經票載受款人儷能公
    司背書轉讓予被上訴人，被上訴人自已取得票據上之權利而
    得對上訴人主張。
  (三)上訴人主張系爭支票係由儷能公司設於被上訴人樹林分行之
    系爭備償帳戶提示，故執票人應為儷能公司，而非被上訴人
    等語。被上訴人則主張系爭備償帳戶係供其與儷能公司結算
    債務之用，用以區別不同授信戶之便利措施，儷能公司並無
    自由使用系爭備償帳戶之權利等語。經查，系爭支票業由儷
    能公司背書轉讓予被上訴人，已如前述，被上訴人既未再將
    系爭支票背書轉讓他人，執票人自係被上訴人，而非儷能公
    司。又查，存款人於銀行設立一般存款帳戶，係與銀行締結
    之債權契約，性質為消費寄託，存款人於存款時，業將所存
    現金之所有權轉讓予銀行，帳戶只是表彰與銀行間之債權債
    務關係，已非直接擁有所有權，僅存款人依約可自由使用帳
    戶存提款。惟儷能公司設於被上訴人之系爭備償帳戶，依儷
    能公司與被上訴人訂立之授信契約書第13頁自動轉帳約定條
    款約定：「立約人（即儷能公司）茲授權貴行（即被上訴人
    ）任一有權簽章人員得憑其簽章簽發存款取款憑條逕自立約
    人開設於貴行樹林分行之活期存款第000000000000號帳戶（
    即系爭備償帳戶）內之新台幣存款取款抵償立約人結欠貴行
    之一切債務，及轉帳存入... 在未補辦登摺手續前，對於貴
    行提領之扣減款項，立約人完全承認；至於前開帳戶之存款
    餘額，則以貴行交易明細帳登載之實際餘額為準... 」等語
    ，有授信契約書在卷可稽（本院卷44頁），足認系爭備償帳
    戶中之款項，在被上訴人未受償前，被上訴人依約無需徵詢
    或通知儷能公司，即可隨時提領逕抵債務，顯見該帳戶係由
    被上訴人以附條件之方式支配中，儷能公司在清償債務前並
    無法自由使用，僅於結算後有餘額時，儷能公司可行使其權
    利，應認被上訴人主張系爭備償帳戶係供其與儷能公司結算
    債務之便利而設，尚屬可採。是被上訴人縱因便利考量而使
    用系爭備償帳戶提示其票據，如有兌現，票款仍於被上訴人
    支配中而得用於抵償債務，儷能公司並無置喙餘地，自難據
    此推論儷能公司始為系爭支票之執票人，應認上訴人之主張
    ，並非可採。
  (四)至於上訴人提出財政部金融局85年台融局(一)字第85553852號
    函，係就銀行購入匯票、本票「貼現」授信之情形，及就「
    墊付國內票款」解釋銀行使用「備償專戶」代客戶提示票據
    之性質，然被上訴人於本件並非承作「貼現」或「墊付國內
    票款」業務，自無適用該函釋內容之餘地。
六、從而，被上訴人主張依據票據關係，請求上訴人給付系爭本
    票所載票款1,596,990元，及自提示日即95年8月21日起至清
    償日止按年息6%計算之利息，為有理由，原審為被上訴人勝
    訴之判決，並依職權宣告假執行，於法並無不合，上訴人執
    上情指摘原判決不當，求予廢棄改判，並無理由，自應駁回
    。至兩造其餘攻擊、防禦方法，經審酌後核無礙於本件之判
    斷，爰不一一贅述。
七、據上論結，本件上訴為無理由，依民事訴訟法第436 條之1
    第3 項、第449 條第1 項、第78條，判決如主文。
中　　華　　民　　國　　96　　年　　4 　　月　　10　　日
                  民事第一庭  審判長法  官  黃小瑩
                                    法  官  陳靜芬
                                    法  官  高愈杰
以上正本證明對原本無異。
本件當事人須以本判決適用法律顯有錯誤為上訴理由時，始得於
本判決送達後20日內向本院提出上訴狀，如已於本判決宣示後送
達前提起上訴者，應於判決送達後10日內補具上訴理由，（均按
他造當事人之人數附繕本），並經本院許可後方得上訴最高法院
。
中　　華　　民　　國　　96　　年　　4 　　月　　14　　日
                                    書記官  高楚安
附  表
┌──────┬───────┬─────┬──────┐
│發  票　日  │票額（新台幣）│票  號　  │提　示　日　│
├──────┼───────┼─────┼──────┤
│95年8月20日 │791,632元     │QL0000000 │95年8 月21日│
├──────┼───────┼─────┼──────┤
│95年8月20日 │805,358元     │QL0000000 │95年8 月21日│
└──────┴───────┴─────┴──────┘
